【裁判字號】    89,上訴,1533
【裁判日期】    900119
【裁判案由】    殺人未遂
【裁判全文】
臺灣高等法院臺南分院刑事判決               八十九年度上訴字第一五三三號 Ｃ
      上  訴  人
      即  被  告  乙  ○  ○
      輔  佐  人
      即被告之母  丙○○○
      指定辯護人  本院公設辯護人  丁  ○  ○
右上訴人因殺人未遂案件，不服臺灣臺南地方法院八十九年度訴字第九八號中華民國
八十九年十月十七日第一審判決（起訴案號：臺灣臺南地方法院檢察署八十八年度營
偵字第一三四六號），提起上訴，本院判決如左：
      主      文
原判決撤銷。
乙○○傷害人之身體，處有期徒刑柒月。
扣案菜刀壹把沒收。
      事      實
一、乙○○於八十六年間，因車禍導致頭部外傷，而有明顯社會適應障礙與器質性退
    化現象，自我調節能力差，對問題解決能力完全缺乏，獨立性低，遇事則可能有
    不合理想法及行為發生，而失去判斷與客觀性，屬精神耗弱之人。其於八十八年
    八月二十二日下午三時十分許，在臺南縣新營市○○路一九三號前，見其兄與友
    人劉洋成、潘枝旺泡茶聊天，竟對甲○○稱：「你看不起我，要怎樣都沒關係。
    」甲○○認為博銘無理取鬧便要乙○○回家，乙○○竟基於傷害人身體之故意，
    自腰際取出預藏之其家中房家事使用之菜刀一把，甲○○恐傷及旁人，因而欲
    奪下菜刀，乙○○則在距離甲○○一、二尺處，持該菜刀朝甲○○胸前劈砍，甲
    ○○即以手抵擋，致傷及其左手無名指、尾指撕裂傷合併肌腱斷裂，甲○○隨即
    轉身從隔壁騎樓地跑向馬路方向，於臺南縣新營市○○路一八七號前，不慎被路
    障絆倒，乙○○自後追上，反應不及，亦隨之跌倒在地，其所持菜刀之刀柄與刀
    刃折斷，即為趕來支援之鄰人制服，甲○○亦隨即被送往附近之唯農醫院救治。
二、案經甲○○訴由臺南縣警察局新營分局報請臺灣臺南地方法院檢察署檢察官偵查
    起訴。
      理      由
一、訊之上訴人即被告乙○○固坦認有於右揭時地以手持之菜刀將告訴人甲○○刺傷
    手部等事實，惟矢口否認有何殺害其兄之犯意，辯稱：伊因幾年前之車禍事件後
    ，經常只要受到一些刺激，就容易衝動發怒。當日因伊母親梁羅秀英要伊前往其
    兄甲○○店內取回母親之老人年金新臺幣一千元，但甲○○竟辱罵伊愛管閒事，
    伊甚為生氣，才臨時起意持刀與甲○○鬥毆，又伊對當時發生情況，沒有印象，
    伊只知道有拿菜刀在手上，其兄在隔壁門口前跌倒，伊菜刀不小心脫出手，掉下
    去，結果割傷他手，但無砍他等動作云云。
二、惟查，右揭事實，業據告訴人指訴綦詳，核與現場目擊證人劉洋成、潘枝旺於原
    審法院審理時之證述情節（詳原審卷第八二、八三頁）相符，且告訴人所受之傷
    係左手第四、五指撕裂傷合併肌腱斷裂，亦有唯農醫院診斷證明書乙份在卷可證
    ，足證告訴人係與被告搶奪菜刀時遭被告劈砍而以手抵擋受傷。並有被告家中
    房做家事用菜刀一把扣案可資佐證。被告雖辯稱該菜刀係路旁拾得，核與其於警
    訊所供係自家中取出情節不合，自不足採。被告前詞置辯，要屬犯後飾卸之詞，
    殊難採信，本件事證已臻明確，被告犯行堪以認定，應依法論科。
三、按認定不利於被告之事實，須依積極證據，苟積極證據不足為不利於被告事實之
    認定時，即應為有利於被告之認定，更不必有何有利之證據。再事實之認定，應
    憑證據，如未能發現相當證據，或證據不足以證明，自不能以推測或擬制之方法
    ，為裁判基礎。又告訴人之告訴，本以使被告受刑事訴追為目的，故其陳述是否
    與事實相符，自應調查其他證據，以資審認，苟其所為攻擊之詞，尚有瑕疵，則
    在此瑕疵未予究明以前，即不能遽採為斷罪之基礎，最高法院三十年上字第八一
    六號、四十年台上字第八六號、五十二年台上字第一三００號、六十一年台上字
    第三０九九號判例可資參照。本案被害人於原審供稱被告持菜刀朝其頭、胸部位
    猛刺下去，其以手抵擋，致傷及其左手手掌之無名指、尾指後等處，且其逃跑時
    被告亦持刀追刺，但其在臺南縣新營市○○路一八七號前不慎被絆倒，緊追在後
    之被告亦隨之跌倒，被告所持菜刀之刀柄與刀刃折斷，被告起身仍欲持已脫落刀
    刃之菜刀行刺，核與其於警訊初供及證人劉成洋、潘枝旺於原審結證不合，自難
    以告訴人之告訴為被告不利認定之唯一證據。
四、按殺人未遂與傷害之別，應以有無戕害他人生命之故意為斷，至被告所使用之兇
    器及行兇部位，有時雖可藉為認定有無殺意之心證，究不能遽為絕對之標準。查
    被告自其家中菜刀預藏腰際，與其兄甲○○發生爭執時取出，甲○○恐傷及旁人
    ，因而欲奪下菜刀，被告竟在距離甲○○一、二尺處，持該菜刀朝甲○○胸前劈
    砍，甲○○即以手抵擋，致傷及其左手無名指、尾指撕裂傷合併肌腱斷裂，核其
    所為，係犯刑法第二百七十七條第一項傷害人身體罪。雖刀可殺人，但持刀行兇
    未必皆有奪人性命意圖與故意，本案被告對被害人劈砍，僅止一刀，即使被害人
    已倒地，被告並無繼續砍殺，顯無殺人故意，公訴人依刑法第二百七十一條第二
    項、第一項之殺人未遂罪起訴，起訴法條，自有未洽，應予變更。又查被告於八
    十六年間因發生車禍，曾在成大醫院、嘉義醫院、新營醫院就醫，最初醫院診斷
    係精神官能症，之後陸續追蹤治療，腦波檢查有異常反應，並經常出現失眠、情
    緒不穩等症狀，故診斷朝器質性腦症候群方向治療，且被告亦領有中度精神殘障
    手冊等事實，業經原審法院向行政院衛生署新營醫院函查屬實，並有卷附殘障手
    冊影本乙份附卷可參。原審法院並將被告送至行政院衛生署臺南醫院鑑定結果，
    亦認被告係屬「頭部外傷後遺症的個案，梁員現有明顯的社會適應障礙與器質性
    退化現象，梁員自我調節能力差，對問題解決能力完全缺乏，獨立性低，遇到事
    情可能會有不合理的想法及行為發生，而失去判斷與客觀性。梁員的精神狀態應
    達精神耗弱程度。」有該院八十九年五月十九日八九南醫醫字第二五一四號函在
    卷可證，顯見被告在情緒上具攻擊傾向，加以被告竟在下午三時之白晝，在人潮
    往來之路旁，甚且當時還有兩位目擊證人在告訴人店門口邊與告訴人一起泡茶聊
    天之時，持刀行兇，亦顯然異於常人之思考模式，足見被告於本案發生時係處於
    精神耗弱狀態，為此爰依刑法第十九條第二項規定減輕其刑。
五、原審以被告罪證明確，因予論罪科刑，固非無見，惟(一)被告持刀劈砍被害人時，
    僅止一刀，且僅傷害被害人之左手無名指、尾指撕裂傷合併肌腱斷裂，即無任何
    奪取被害人性命舉動，原判決遽以刀械攻擊人體，如傷及血脈、臟腑或頭部等處
    ，均極易致人於死地，此乃一般人所共知之情，被告手持菜刀刀柄由上往下朝告
    訴人頭、胸部位猛刺下去、雖經告訴人以手抵擋，但被告並未鬆手，反而持續持
    刀追殺告訴人，及告訴人誇大不實之指訴而認被告係犯刑法第二百七十一條第二
    項、第一項之殺人未遂罪，尚有未洽。(二)被告持以行兇之菜刀係其家中所有，經
    被告於警訊中供述甚明（詳警卷第四頁），原判決認係被告自路邊拾得，又認為
    其所有之物，自有矛盾而與被告初供所陳不合，亦有未洽。上訴意旨，否認有殺
    人故意，指摘原判決不當，為有理由，原判決既有可議，自應由本院將原判決撤
    銷改判，以期適法。爰審酌被告與被害人為兄弟關係，因細故即持刀行兇之犯罪
    目的、手段、與所造成傷害非重、及其品行智識程度、生活狀況、犯罪後態度以
    及犯後已與告訴人達成和解等一切情狀，量處如主文第二項所示之刑，以資懲儆
    。另扣案之菜刀一把，係被告所有供犯罪所用，此經被告於警訊中供明在卷，爰
    依刑法第三十八條第一項第二款之規定宣告沒收。
據上論斷，應依刑事訴訟法第三百六十九條第一項前段、第三百六十四條、第三百條
、第二百九十九條第一項前段、刑法第二百七十七條第一項、第十九條第二項、第三
十八條第一項第二款、罰金罰鍰提高標準條例第一條前段，判決如主文。
本案經檢察官曾顯智到庭執行職務。
中    華    民    國      九十      年      一      月      十九        日
                                  臺灣高等法院臺南分院刑事第五庭
                                      審判長法官  茆    臺    雲
                                            法官  曾    平    杉
                                            法官  李    文    福
右正本證明與原本無異。
如不服本判決，應於判決送達後十日內向本院提出上訴狀，其未敘述理由者並應於提
出上訴狀後十日內向本院補提理由書（應附繕本)。
                                      法院書記官  李    良  倩
中    華    民    國      九十      年      一      月      二十        日
附錄法條：
刑法第二百七十七條：傷害人之身體或健康者，處三年以下有期徒刑、拘役或一千元
                    以下罰金。
                    犯前項之罪因而致人於死者，處無期徒刑或七年以上有期徒刑
                    ；致重傷者，處三年以上十年以下有期徒刑。


司法院資訊處製作；財團法人民間司法改革基金會備份。
